# 关于母公司非同一控制下企业合并收购子公司后股权转让给子公司的问题

提问人：bladesoul123 时间：2011-04-02 20:55:06
本人遇到一个问题，想请各位高手释疑，问题如下： A公司为母公司，于 2008 年 5 月收购一个自然人组建的公司B80%股权， 2008 年8 月将B公司股权等价转让给A的子公司C。 2008 年 5 月的收购行为是否可认为是非同一控制下的企业合并？ 2008 年股权转让怎么认定？准则规定： 判断某一企业合并是否属于同一控制下的企业合并，应当把握以下要点： 3 ．实施控制的时间性要求，是指参与合并各方在合并前后较长时间内为最终控制方所控制。具体是指在企业合并之前(即合并日之前)，参与合并各方在最终控制方的控制时间一般在 1 年以上(含 1 年)，企业合并后所形成的报告主体在最终控制方的控制时间也应达到 1 年以上(含 1 年)。 按该规定，C收购B股权，似乎不属于同一控制下的企业合并。 各位解答时最好能给出相关依据，或者案例。非常感谢！！

回答人：chenyiwei
如果 2008 年 5 月A收购B的控股股权，与 2008 年 8 月A把B的控股股权转让给C，是两个互相独立的交易，则后一交易对C而言应属于同一控制下的企业合并。尽管在后一交易发生时，B和C同处于A的控制下不足一年，但在后一交易的方案确定时，B和C同受A的控制，该交易更多地体现最终控制方A的意志而不是合并方、被合并方的自主意志；并且在交易完成后B、C之间的控制关系预期在可预期的未来将会稳定存在，因此是非暂时性的。从这一点而言，应认为是同一控制下的企业合并。
2009 年末，当时的会计司司长刘玉廷在署名文章《严格遵守会计准则 提供高质量财务报告 认真履行社会责任》中提到： 近年来，企业合并会计已经成为会计准则执行中较为普遍的热点难点问题，其核心是涉及到大量的职业判断。比如，如何认定同一控制下的企业合并与非同一控制下的企业合并，主要是看其是否完全按照公平公正的市场交易规则自愿达成，如果交易实质上属于符合市场交易规则自愿达成的，通常属于非同一控制下的企业合并；反之，如果交易不属于自愿达成的，就属于合并双方资产、负债的简单整合，一般应当认定为同一控制下的企业合并。非同一控制下的企业合并涉及到相关资产、负债的公允价值确定问题，应当按照会计准则的规定并结合实际做出正确的职业判断，获得合理的公允价值金额。如果非同一控制下的企业合并产生巨额商誉的，要予以重点关注。合并成本的确定、相关资产公允价值的计量等方面要关注是否如实反映了交易的实质，商誉确认后是否及时按照会计准则规定进行了减值测试等。企业合并是否构成业务，企业应当根据财政部 16 号文件结合实际情况进行正确职业判断。判断构成业务的，应当提供确凿的证据。一些较为复杂的企业合并，既涉及到上市公司，又涉及到非上市公司；既涉及到一般购买，又涉及到反向购买，其中的某些问题不是会计所能解决的，企业不得利用会计准则规定构造交易。
但是，在C公司的合并报表层面，尽管对B公司的合并处理遵循同一控制下企业合并的一般原则，但由于最终控制方A系通过非同一控制下企业合并方式取得该被合并方B的控股股权，因此只能自A公司取得对B公司的控制权之日开始才能将B公司纳入合并，而不能自最早期间期初开始即将其纳入合并。B公司各项资产、负债的计量基础与其在A公司合并报表层面的计量基础相同；A公司合并报表层面确认的对B公司的商誉也将体现于C公司的合并报表中。简而言之，此时的处理原则就是把A公司合并报表层面对B公司的合并处理方法完全原样“下推”到C公司的合并报表层面。

回答人：chenyiwei
回复 藤椅 bladesoul123 的帖子要看A在这一交易的过程中的角色是否完全是C的代理人，体现的是C的意愿。 但是，无论性质如何界定，对C的合并报表上的列报方式应当影响不大。

提问人：asha1103 时间：2015-04-10 14:53:08
陈老师，现在我遇见一个问题，跟这个类似，A是个母公司，有ABC三个全资子公司，AB是 2008 年外部购买的，购买时都产生了商誉， 2014 年 5 月新成立C公司， 2014 年 12 月把AB公司100%股权转让给C公司，由于 14 年 5 月才成立C，C作为同一控制下的企业合并AB，留存收益还原只能还原到 5 月，做合并底稿时，AB的利润表是我用全年的，还是用5-12月?盼回复

回答人：chenyiwei
C的合并利润表只包含AB自 2014 年 5 ～ 12 月的损益，相应地留存收益也只能还原到 5 月，与被合并方利润表纳入合并报表范围的期间一致。

提问人：asha1103 时间：2015-04-13 21:59:30
谢陈老师，因为都是归属的一个母公司，我能不能视同 12 月底，在C那层合并的时候，我不合并利润表，只合并资产负债，对应的留存收益还原我做到资本公积，到一级合并的时候的再还原？

回答人：chenyiwei
取决于该案例中如何确定合并日。如果合并日可确定到 12 月末的，则这样做可以。

提问人：mapleluo 时间：2016-02-23 13:04:05
陈版主,有个问题请教您,麻烦指导.谢谢 公司集团控股A全资子公司C于201*年 5 月收购集团外B,以净资产作价 500 万直接收购.同年 8 月C公司将B公司转让给A控制的上市子公司D,转让价为 3 亿。目前作为上市公司D财务层面来判断,从C公司受让B公司是否属于同一控制下合并.
考虑点.1.如果为同一控制合并,按准则,B未运行满一年. 2.从第三方收购进来并未产生溢价,但集团内转让却产生的溢价,这样是否存在不公允? 3.如果属于同一控制,是否从B进入集团 5 月开始并入D公司报表. 以上谢谢.

回答人：chenyiwei
另外关注： 5 月份从外部买入 500 万，过了三个月卖给上市公司 3 亿元，是否合理及公允？哪个价格更能代表B的股权的公允价值？是否高价套现？

回答人：chenyiwei
应作为同一控制下合并，但合并报表自 5 月份开始将B纳入合并报表范围，且以A的合并报表层面的以购买日（ 5 月）公允价值为基础持续计算的金额作为账面价值，包括商誉。